臺灣臺中地方法院民事裁定            
                                  110年度司家婚聲字第4號
聲  請  人  丙○○  

代  理  人  黃勃叡律師

相  對  人  甲○○  

代  理  人  乙○○  
上列當事人間聲請宣告夫妻分別財產制
事件，本院裁定如下：
    主  文
准聲請人與相對人改用夫妻分別財產制。
聲請程序費用由相對人負擔。
    理  由
一、按夫妻未以契約訂立夫妻財產制者，除本法另有規定外，以
    法定財產制，為其夫妻財產制；夫妻難於維持共同生活，不
    同居已達6個月以上時，法院因夫妻一方之聲請，得宣告改
    用分別財產制，民法第1005條及第1010條第2項後段分別定
    有明文。而民法第1010條第2項後段「夫妻難以維持共同生
    活，不同居已達六個月以上時」之規定，係於民國（下同）
    91年6月26日修正，修正前本項原係列於同條第1項第5款，
    而舊法第1010條第1項第5款之規定，係於74年6月3日修正時
    所增列，依當時修正增列之立法理由，乃因「如夫妻感情破
    裂，不能繼續維持家庭共同生活，且事實上不同居已達六個
    月以上時，如原採法定財產制或分別財產制以外之約定財產
    制者，茲彼此既不能相互信賴，自應准其改用分別財產制，
    俾夫妻各得保有其財產所有權、管理權及使用收益權，減少
    不必要之困擾，爰增列第5款規定，以應事實上之需要。」
    ，再觀諸民法第1010條第2項之文義，聲請法院宣告改用分
    別財產制之當事人，並不以其就分居逾六個月之事實無可歸
    責原因者為限。至於夫妻之一方依民法第1010條規定請求法
    院宣告改用分別財產制，應依民事訴訟程序提起形成之訴，
    由法院以形成判決變更夫妻間之財產關係；夫妻難於維持共
    同生活，不同居已達六個月以上時，縱其事由應由夫妻之一
    方負責，該應負責之一方亦非不得依該條規定請求宣告改用
    分別財產制。又此項訴訟之裁判，非以夫妻間另案離婚訴訟
    是否成立為據，自無在離婚訴訟終結前以裁定停止訴訟程序
    之必要（最高法院93年度台上字第1878號民事裁定意旨參照
    ）。是以，聲請人依該條項之規定提起本件宣告夫妻分別財
    產制之聲請，尚不以其就分居逾六個月之事實無可歸責原因
    為要件。
二、本件聲請意旨略以：兩造於93年6月15日登記結婚，婚後並
    未約定夫妻財產制或向法院辦理夫妻財產制登記，且婚後共
    同出資購買位於台中市○區○○○街00巷00號透天住宅（下稱系
    爭房屋）共居，但聲請人因年歲增長及骨頭問題惡化而上下
    樓梯吃力，遂於近六年開始與相對人協調出售系爭房屋，然
    相對人以「我走得動」或「神明說不能換房子」等原因拒絕
    。直至聲請人於108年7月29日於系爭房屋內再次重摔倒地，
    經送往醫院進行人工髖關節置換手術，術後已完全無能力再
    居住於系爭房屋，故僅能於同年8月16日自復健醫院出院後
    ，就搬入聲請人兒子所有台中市○○路○段00號15樓之電梯大
    樓。聲請人嘗試與相對人協議出售系爭房屋換成電梯大樓住
    宅共居，但相對人仍在歷經數月反覆後否決，至此兩造已產
    生無法修補之嫌隙，時至今日已分居超過一年半（108年8月
    16日至110年3月16日），爰依民法第1010條第2項規定，聲
    請宣告兩造改用為分別財產制等語。
三、經查：
　㈠聲請人與相對人之夫妻關係現仍存續，未約定夫妻財產制，
    亦未向法院辦理夫妻財產制登記等情，有戶籍謄本及司法院
    夫妻財產登記資料查詢等在卷可參，自堪信為真實。足認兩
    造婚後既未以契約訂立夫妻財產制，自應以法定財產制為夫
    妻財產制。
  ㈡針對聲請人主張兩造已分居超過一年半（即自108年8月16日
    起至110年3月16日）等情，相對人提出110年8月30日民事陳
    述狀及110年9月27日民事答辯狀主張略以：「雙方原同居於
    台中市○區○○○街00巷00號住所，聲請人雖年歲較長，但雙方
    生活融洽，其需至醫院看診或住院或日常生活起居，均由相
    對人照顧，相對人任勞任怨從不疏忽，直至108年8月間，聲
    請人忽向相對人提出要廉價出賣同居之住所，並稱所得價金
    應再以其前妻之女鍾自宜與相對人名義購買大樓登記為共有
    ，所餘價金歸鍾自宏、鍾自宜所有，置相對人日後生活於不
    顧，相對人當然不能答應。詎聲請人竟於109年4月27日自行
    遷出住所，相對人見其遷出，仍盡人妻之責，常至台中市○○
    路○段00號15樓鍾自宏住處照顧聲請人起居，並不時陪其至
    醫院看診、復健，然聲請人似乎以其兒女為重，仍不時逼迫
    相對人賣屋，相對人認為系爭住所經過改造、裝潢，應可供
    聲請人起居而不同意。然聲請人及鍾自宏竟將住處鑰匙收回
    ，並禁止相對人再行前往照顧聲請人，相對人備感心酸，但
    仍多方邀請聲請人回家同居，並將住所一樓重新改造、裝潢
    ，隔出一間臥室，廁所並裝設把手，足供聲請人安全使用，
    並通知聲請人，但聲請人卻置若罔聞，不履行同居義務，又
    為了私利聲請宣告夫妻分別財產制；聲請人不能信賴相對人
    ，係因子女之左右，製造不能相互信賴之假象，以達其子女
    爭產之目的」等語。
　㈢依上開書狀所述，足認兩造事實上不同居已達六個月以上，
    不論係自108年8月間（即聲請人搬至兒子家居住）起算，或
    自聲請人將戶籍遷出系爭房屋之日（即109年4月27日）起算
    亦同，且彼此已不能互相信賴。至於兩造分居原因係可歸責
    於聲請人與否，依前揭規定與實務見解，並無礙於聲請人聲
    請宣告夫妻分別財產制。據此，聲請人依民法第1010條第2
    項規定，聲請宣告雙方之夫妻財產制為分別財產制，為有理
    由，應予准許。
四、依家事事件法第97條，非訟事件法第21條第2項，民事訴訟
    法第95條、第78條，裁定如主文。
中　　華　　民　　國　　110 　年　　10　　月　　12　　日
                  家事法庭  司法事務官   張吉祥
以上正本係照原本作成。
如不服本裁定應於送達後10日內向本院提出抗告狀，並繳納抗告
費新臺幣1,000元。
中　　華　　民　　國　　110 　年　　10　　月　　12　　日
                            書  記  官   江慧貞